臺北高等行政法院判決　　　　　　　　　　　　　　 九十年度訴字第四七四一號
　　　　　　　　　　　　　　　.
　　原　　　告　甲○○
　　訴訟代理人　黃銘照律師
　　複　代理人　許筱欣律師
　　被　　　告　財政部臺灣省北區國稅局
　　代　表　人　林吉昌（局長）住同右
　　訴訟代理人　丁○○
　　　　　　　　丙○○
　　　　　　　　戊○○
右當事人間因遺產稅事件，原告不服財政部中華民國九十年五月二十四日台財訴字第
０八九００六二四七九號訴願決定，提起行政訴訟。本院判決如左：
　　主  文
原告之訴駁回。
訴訟費用由原告負擔。
　　事  實
一、事實概要：
  　緣原告之父謝耀輝於民國（以下同）八十四年二月二日死亡，其遺產由原告及其
  　母謝徐庭草（已於八十九年一月二十九日死亡）、其兄弟姊妹謝如訓、乙○○、
    謝平穩、邱謝月枝等六人共同繼承，並申報遺產稅，經被告核定遺產總額新台幣
    （下同）七四、九八八、七三三元，遺產淨額二九、八九五、三三三元，並就核
    准扣除免稅之座落桃園縣八德市○○段四九四、四九七、五六五－一、五六六－
    一、五六八、五七０－二地號等六筆農地予以繼續列管五年。嗣於列管期間內，
    原告等人將上開四九七地號土地出售與林妙、黃淑惠及林恭平等人，且復經被告
    查得上開農地未繼續作農業使用，乃就該筆土地追補遺產稅一、五六八、四二四
    元。原告不服，申請復查未獲變更，提起訴願經遭駁回，遂提起本件行政訴訟。
二、兩造聲明：
　(一)原告聲明：1.訴願決定及原處分均撤銷2.被告不得就座落桃園縣八德市○○段四
    九七地號之農地向原告等繼承人追補遺產稅。
　(二)被告聲明：駁回原告之訴。
三、兩造之爭點：系爭農地於核定免徵遺產稅後，復於五年內移轉所有權於他人且嗣
    後該土地並未繼續供農業使用，被告得否向系爭土地之原繼承人追繳應納賦稅？
　(一)原告主張之理由：
    1.按遺產及贈與稅法第十七條第一項第六款規定免徵遺產稅或贈與稅，目的係在
      獎勵承受人能將農業用地繼續作農業使用，惟為防止承受人在核准免稅後，不
      將農業用地繼續作農業使用，致失租稅獎勵之目的，故同款項但書規定：「但
      該土地如繼續供農業使用不滿五年者，應追繳應納稅賦。」亦即本條款之規範
      重心應為「農地農用」，只需繼承人或受贈人繼續農業用，即可免徵遺產稅，
      但其五年內有做非農用時，即應追繳應納稅賦，尤見本條但書之行為主體應為
      上開承受人甚明。
    2.財政部七十五年七月十日台財稅字第七五四九一一八號函釋：「各稽徵機關依
      農業發展條例第三十一條規定，就農業用地予以核定免徵遺產稅或贈與稅後，
      應將該農地資料通報各該農地所在地之稽徵機關管制」，而該農地並非不可移
      轉，故同號函釋又云「嗣後該農地所有權人如於五年內辦理申報移轉現值時，
      應請其檢附追繳稅款繳清証明書後始准辦理。」足見該農地可移轉，必需經財
      政部稽徵機關之核准始可辦理移轉。故將系爭農地出售予自耕農，自屬可合法
      之移轉程序，而該管制稽徵機關於系爭農地移轉時亦認定仍農業用，無需追繳
      遺產稅，即准辦理移轉登記。依前述遺產及贈與稅法第十七條第一項第六款規
      定之規範目的可知：唯有農地之繼承人或受遺贈人就該農地作非農業使用時始
      應追繳遺產稅或贈與稅。準此，移轉登記予買受人後，買受人將系爭農地作非
      農業使用者，則其行為主體非繼承人或受贈人，自無該款但書之適用。又該管
      制稽徵機關既然認可移轉行為，自不得要求移轉登記予買受人後，而非繼承人
      或受贈人之行為，令渠等負責，彰彰甚明，否則被告之行為即有違誠信原則，
      而恣意侵害原告之財產權。
    3.又原告已於八十八年六月三十日將系爭農地出售予自耕農林妙、黃淑惠及林恭
      平等三人，有土地登記謄本乙份可稽。依上述財政部七十五年之函釋，必經稅
      捐稽徵機關核定買受人林妙等三人是自耕農購買農地作農業使用，故免徵土地
      增值稅，即對原告並無課徵土地增值稅，益見稅捐機關認定林妙等三人確為自
      耕農無疑，且購買系爭農地是「作為農業用」，無違反該條款但書規定，未依
      該但書規定向原告等繼承人追繳應納稅賦，始於同年八月二日移轉登記予買受
      人林妙等三人。至於被告雖於八十八年十二月八日複勘結果發現系爭農地已變
      更並未實際耕作，惟此乃非原告所為，是購買系爭農地之買受人林妙等三人所
      為，非原告及被告所能控制，依上述第一項所述，並非原告有五年內作非農業
      使用之情形，自與該款但書規定不合，不能適用之。
    4.查遺產及贈與稅法第十七條第一項第六款但書之規定乃指農地之繼承人或受遺
      贈人於未滿五年將該農地作非農業使用時，始該當其構成要件，始應追徵稅捐
      ，反之，若係第三人作非農業使用則不在該條款之規範範圍，自不得因此而課
      予農地之原繼承人或受贈人追繳稅捐之義務。按依法行政原則，必須行為人有
      違法行為時才得課予行政罰，若要使行為人就第三人之行為負責時，應以法律
      有明文規定為限，本件原告移轉行為既為經合法程序，且系爭農地是移轉後始
      被買受人作非農業使用，並非原告所為，是不可歸責於原告，原告並無違法行
      為可言，自無違反該條款但書規定，當不應向原告追繳遺產稅。而系爭農地買
      受人林妙等人將系爭農地作非農業使用者，依遺產及贈與稅法之相關規定，並
      無規定原繼承人或贈與人仍須依同法第十七條第一項第六款但書規定，有規範
      對第三人作非農業使用行為負責，由此足見自不必對買受人林妙等人之事後違
      法行為而懲罰原告。
    5.查原告是基於買受人林妙等人是經政府核定為自耕農，其購買系爭農地是作為
      農業用可免稅之理念而出售系爭農地，且於八十八年六月三十日移轉登記時，
      稅捐機關亦為相同認定，未課以稅捐，使原告更為確信之。買受人於事後將系
      爭農地作非農業使用，顯非可歸責於出賣人之事由，稅捐機關依理不應對出售
      人恢復課稅，否則人民基於信賴政府行為（如自耕農、購買農地為農業用之認
      定等）而所做之交易行為，卻有發生危險損害，政府機關顯然違反信賴原則。
  (二)被告主張之理由：
    1.經被告所屬桃園縣分局於八十八年十二月八日會同八德市公所及八德地政事務
      所實地複勘，其中四九七地號土地已搭建鐵皮屋，已未繼續作農業使用，有勘
      查報告及照片附卷可稽，遂予追補該筆土地之遺產稅一、五六八、四二四元。
      原告不服，主張被告所屬桃園縣分局八十九年一月二十一日以北區國稅桃縣徵
      第八九０三八四三八號函通知所附遺產稅核定通知書，並無「農地全免」戳記
      ，已足資證明核課遺產稅當時，未核定為自耕農地全免遺產稅，何來補稅之理
      云云，申請復查。被告復查決定略以，被告桃園縣分局八十九年一月二十一日
      以北區國稅桃縣徵第八九０三八四三八號函所附之遺產稅核定通知書上，有關
      四九七地號土地備註欄並無「農地全免」註記，係因該筆土地已不符農地免稅
      要件，又該次所發核定通知書係針對本案重核補稅，與八十五年十一月四日之
      核定通知書，可明顯證明系爭四九七地號土地為原准之免稅農地，是原告主張
      桃園縣分局所發核定補徵之遺產稅核定通知書無「農地全免」記載，認為原核
      當時未核定為自耕農地，何來補稅之理云云，容有誤解等由，乃駁回其復查之
      申請，應無不合。
    2.按行為時遺產及贈與稅法第十七條第一項第六款所規定免稅對象，係繼承人或
      受遺贈人，該款但書規定「但該土地如繼續供農業使用不滿五年者，應追繳應
      納稅賦」，其受管制之主體亦應為繼承人或受遺贈人，始前後一致，亦為該條
      款規範之本意，原告亦不否認該條但書所列管者為遺產之承受人。而原告繼承
      之系爭免稅農地，既享有免徵遺產稅之優惠，自應由原告依法繼續經營農業生
      產滿五年始符規定，然本件既於列管期間經查得已變更為非農業使用，甚而原
      告亦自認已於八十八年六月三十日出售予林妙等三人，且於同年八月二日移轉
      登記，其未繼續作農業生產滿五年益堪認定，其原准免稅之條件既已喪失，則
      被告就本件遺產承受人即原告等繼承人予以追繳遺產稅，與上開法條但書規定
      並無不合之處。至於原告等繼承人將系爭土地於八十八年六月三十日出售予案
      外人林妙等三人，原告是否得以免徵土地增值稅，以及移轉由林妙等三人承受
      後是否為渠等變更使用，均為另一事實行為與本案無關。
    3.查財政部七十五年七月十日台財稅第七五四九一一八號函釋，旨在釋明稽徵機
      關對列管之農地，於五年內有移轉，則承受人已有未繼續經營農業生產情事，
      故應予追繳應納稅額。至於受理申報移轉現值所涉之土地增值稅屬地方稅，係
      由各縣市稅捐稽徵機關辦理，該受理申報現值機關准予辦理移轉登記，不代表
      已無需追繳遺產稅，且農地承受人只要於列管五年內有移轉或變更為非農業使
      用，依前開法令規定，自應追繳應納稅額，訴稱系爭土地之作非農業使用係買
      受人所為，其行為主體非繼承人，無遺產及贈與稅法第十七條第一項第六款但
      書規定之適用云云，係推諉卸責之詞，無關誠信原則。況前開函釋亦業經八十
      七年一月十五日台財稅字第八七一九二三七五二號函釋指明不再適用，本件事
      實係發生於八十八年間，故前開函釋已無適用本案之餘地。再者，財政部八十
      九年七月十一日台財稅字第０八九０四五三九九０號函亦指明若農地非自己繼
      續使用，縱移轉與自耕農者亦需補繳遺產稅。
    4.查原告既於起訴理由中自認遺產及贈與稅法第十七條第一項第六款但書規定之
      行為主體為遺產承受人，則該遺產承受人依法自應就核准免稅之農地繼續經營
      農業生產滿五年，始符規定，故列管農地，一旦於五年內有移轉、變更使用或
      閒置不用情事，對遺產承受人而言，均屬未繼續經營農業生產滿五年，非謂農
      地於五年內移轉後，仍有農地農用，而得認仍符規定。系爭農地既於列管五年
      內移轉他人並已變更使用，其應追繳遺產稅之對象，仍應為原告等繼承人，與
      申報移轉現值應否課徵土地增值稅分屬不同事實行為，不可混為一談，亦無關
      信賴保護原則之適用。
　　理  由
一、按多數人有共同利益之人得由其中選定一人至五人為全體起訴或被訴，行政訴訟
    法第二十七條第一項定有明文。經查本件系爭農地之繼承人除謝徐庭草死亡外，
    餘為原告及謝如訓、乙○○、謝平穩、邱謝月枝等人，核其等人對其等繼承之標
    的經被告核應申報遺產稅，從而原告起訴之訴訟標的對於該等繼承人屬有共同利
    益，茲經該等繼承人五人選定原告為全體而起訴，核與前開規定相符，應由原告
    為選定當事人，合先敘明。
二、按「左列各款，應自遺產總額中扣除，免徵追產稅：一、‧‧‧六、遺產中之農
    業用地及其地上農作物，由繼承人或受遺贈人，繼續經營農業生產者，扣除其土
    地及地上農作物價值之全數。但該土地如繼續供農業使用不滿五年者，應追繳應
    納稅賦。」為行為時遺產及贈與稅法第十七條第一項第六款所明定。次按「各稽
    徵機關依農業發展條例第三十一條規定，就農業用地予以核定免徵遺產稅或贈與
    稅後，應將該農地資料通報各該農地所在地之稽徵機關管制，嗣後該農地所有權
    人如於五年內辨理申報移轉現值時，應請其檢附追繳稅款繳清證明書後始准辦理
    。」「有關遺產稅第十七條第一項第六款之農地，承受人於承受後五年內出售予
    他人時，應追繳應納稅賦。」亦經財政部七十五年七月十日台財稅第00000
    00號、八十九年七月十一日台財稅字第０八九０四五三九０號分別函釋在案。
三、本件原告之父謝耀輝遺產稅，被告於八十五年十一月四日核定遺產稅時，已准就
    座落桃園縣八德市○○段四九四、四九七、五六五－一、五六六－一、五六八、
    五七０－二地號等六筆農地價值三一、０九三、四００元，自遺產總額中扣除，
    而核定遺產淨額二九、八九五、三三三元，並予列管五年，嗣列管期間，原告等
    人於八十八年六月三十日將系爭農地出售與自耕農林妙等三人，復經被告所屬桃
    園縣分局於八十八年十二月八日派員會同八德市公所及八德地政事務所人員實地
    複勘，其中四九七地號土地已搭建鐵皮屋，已未繼續作農業使用，有勘查報告及
    照片附卷可稽，遂予追補該筆土地之遺產稅一、五六八、四二四元。原告不服，
    主張(一)、被告桃園縣分局八十九年一月二十一日以北區國稅桃縣徵第八九０三八
    四三八號函通知所附遺產稅核定通知書，並無「農地全免」戳記，已足資證明核
    課遺產稅當時，未核定為自耕農地全免遺產稅，何來補稅之理。(二)、按遺產稅及
    贈與稅法第十七條第一項第六款條文所載，必須該行為主體有該條項但書所載情
    形，始有但書之適用，繼承人於未滿五年將該農地移轉予自耕農繼續供農業用時
    ，尚無該但書規定之內容，依理當無該款但書之適用，至於買受人取得農地後，
    改變作非農業使用，其主體已非原先之繼承人。本件被告查得系爭農地已變更、
    未實際耕作，此乃非原告所為，是購買系爭農地之林妙等三人所為，不應以其為
    補稅對象。(三)、財政部七十五年七月十日台財稅字第七五四九一一八號函釋：「
    各稽徵機關依農業發展條例第三十一條規定，就農業用地予以核定免徵遺產稅或
    贈與稅後，應將該農地資料通報各該農地所在地之稽徵機關管制，嗣後該農地所
    有權人如於五年內辦理申報移轉現值時，應請其檢附追繳稅款繳清証明書後始准
    辦理。」足見該農地可移轉，必需經財政部稽徵機關之核准始可辦理移轉。故將
    系爭農地出售予自耕農，自屬可合法之移轉程序，而該管制稽徵機關於系爭農地
    移轉時亦認定仍農業用，無需追繳遺產稅，即准辦理移轉登記。依前述遺產及贈
    與稅法第十七條第一項第六款規定之規範目的可知：唯有農地之繼承人或受遺贈
    人就該農地作非農業使用時始應追繳遺產稅或贈與稅。查原告基於買受人林妙等
    人是經政府核定為自耕農，其購買系爭農地是作為農業用可免稅之理念而出售系
    爭農地，且於八十八年六月三十日移轉登記時，稅捐機關亦為相同認定，未課以
    稅捐，使原告更為確信之。買受人於事後將系爭農地作非農業使用，顯非可歸責
    於出賣人之事由，稅捐機關依理不應對出售人恢復課稅，否則人民基於信賴政府
    行為（如自耕農、購買農地為農業用之認定等）而所做之交易行為，卻有發生危
    險損害，政府機關顯然違反信賴原則。被告則以：(一)被告所屬桃園縣分局八十九
    年一月二十一日北區國稅桃縣徵第八九０三八四三八號函所附之遺產稅核定通知
    書上，有關四九七地號土地備註欄並無「農地全免」註記，係因該筆土地已不符
    農地免稅要件，又該次所發核定通知書係針對本案補稅重核，與八十五年十一月
    四日之核定通知書，可明顯證明系爭四九七地號土地為原准之免稅農地，是原告
    主張桃園縣分局所發核定補徵遺產稅核定通知書無「農地全免」記載，認為原核
    當時未核定為自耕農地，何來補稅，容有誤會。(二)、按行為時遺產及贈與稅法第
    十七條第一項第六款所規定免稅對象，係繼承人或受遺贈人，該款但書規定「但
    該土地如繼續供農業使用不滿五年者，應追繳應納稅賦」，其受管制之主體亦應
    為繼承人或受遺贈人，始前後一致，亦為該條款規範之本意，原告亦不否認該條
    但書所列管者為遺產之承受人。而原告繼承之系爭免稅農地，既享有免徵遺產稅
    之優惠，自應由原告依法繼續經營農業生產滿五年始符規定，然本件既於列管期
    間經查得已變更為非農業使用，甚而原告亦自認已於八十八年六月三十日出售予
    林妙等三人，且於同年八月二日移轉登記，其未繼續作農業生產滿五年益堪認定
    ，其原准免稅之條件既已喪失，則被告就本件遺產承受人即原告等繼承人予以追
    繳遺產稅，與上開法條但書規定並無不合之處。(三)、查財政部七十五年七月十日
    台財稅第七五四九一一八號函釋，旨在釋明稽徵機關對列管之農地，於五年內有
    移轉，則承受人已有未繼續經營農業生產情事，故應予追繳應納稅額。至於受理
    申報移轉現值所涉之土地增值稅屬地方稅，係由各縣市稅捐稽徵機關辦理，該受
    理申報現值機關准予辦理移轉登記，不代表已無需追繳遺產稅，且農地承受人只
    要於列管五年內有移轉或變更為非農業使用，依前開法令規定，自應追繳應納稅
    額，訴稱系爭土地之作非農業使用係買受人所為，其行為主體非繼承人，無遺產
    及贈與稅法第十七條第一項第六款但書規定之適用云云，係推諉卸責之詞，無關
    誠信原則。況前開函釋亦業經八十七年一月十五日台財稅字第八七一九二三七五
    二號函釋指明「各地區國稅局核定免徵遺產稅之農用地繼承案件，免再逐案通報
    各該農地所在地之稅捐稽徵處，改由財稅資料中心按季傳檔提供稅捐稽徵處運用
    」，而不再適用等語，資為抗辯。
四、經查：
  (一)本件被告所屬桃園縣分局八十九年一月二十一日北區國稅桃縣徵第八九０三八四
    三八號函所附之遺產稅核定通知書上，有關四九七地號土地備註欄固無「農地全
    免」註記，惟核係認該筆土地已不符農地免稅要件，又該次所發核定通知書係針
    對本案補稅重核，經與八十五年十一月四日之核定通知書參照以觀，可明顯證明
    系爭四九七地號土地為原准之免稅農地，是原告主張被告所屬桃園縣分局所發核
    定補徵遺產稅核定通知書無「農地全免」記載，即認為原核當時未核定系爭農地
    為自耕農地免稅，不得再予補稅云云，核無足採。
  (二)按農業用地依農業發展條例第三十八條第一項、第二項暨遺產及贈與稅法第十七
    條第一項第六款、第二十條第一項第五款前段規定免徵遺產稅或贈與稅，目的係
    在獎勵承受人能將農業用地繼續作農業使用，且為防止承受人於核准免稅後違規
    使用、廢耕或移轉等不將農業用地繼續作農業使用，致失租稅獎勵之目的，農業
    用地於開放自由買賣後，其流通性與一般土地無異，更為避免富有之人於年老、
    重病臨終前或欲將財產為贈與前，先將現金、股票等財產轉換成農業用地，俟於
    繼承或贈與移轉享受免稅之優惠後，承受人復得隨時將農業用地出售取得現金，
    致農業用地淪為規避遺產稅或贈與稅之工具，故同款項後段規定「承受人自承受
    之日起五年內，未將該土地繼續作農業使用‧‧‧，應追繳應納稅賦。」所稱「
    承受人‧‧‧未將該土地繼續作農業使用」，已包含承受人將土地所有權移轉。
    另因承受人既將該土地移轉予他人，其已喪失所有權，對土地已無任何權能，自
    無從再將該土地繼續作農業使用，除移轉原因符合上開款項後段但書規定之死亡
    繼承移轉或徵收移轉外，即應予追繳應納稅賦。業經財政部八十九年七月十一日
    台財稅字第０八九０四五三九九０號函釋明在案，而本函釋乃財政部基於其主管
    之職權所為，且其意旨亦與遺產稅及贈與稅法第十七條第一項第六款之立法目的
    及本旨相符，自應得適用。從而本件行為時遺產及贈與稅法第十七條第一項第六
    款所規定免稅對象，係指繼承或受遺贈人，該款但書規定「但該土地如繼續供農
    業使用不滿五年者，應追繳應納稅賦」，其受管制之主體自應為繼承或受遺贈人
    ，始前後一致，亦為該條款規範之本意，而原告繼承之系爭免稅農地，既享有免
    徵遺產稅之優惠，自應由原告依法繼續經營農業生產滿五年始符規定，然本件原
    告等人既於列管期間將系爭土地於八十八年六月三十日出售予案外人林妙、黃淑
    惠及林恭平等三人，姑不論系爭土地於轉售後有無繼續經營農業生產，惟對原告
    等繼承人而言，揆諸前開說明，其並未繼續經營農業生產滿五年甚明，是原經核
    准免稅之條件既已喪失，即應追繳應納稅賦。原告所訴其已非行為主體，無遺產
    及贈與稅法第十七條第一項第六款但書規定之適用云云，顯為誤解，亦不足採。
  (三)再查財政部七十五年七月十日台財稅第七五四九一一八號函釋，固釋明稽徵機關
    對列管之農地，於五年內有移轉，則承受人已有未繼續經營農業生產情事，故應
    予追繳應納稅額。惟受理申報移轉現值所涉之土地增值稅屬地方稅，係由各縣市
    稅捐稽徵機關辦理，該受理申報現值機關准予辦理移轉登記，不代表有關遺產稅
    核課職權之被告即認本件已無需追繳遺產稅，況前開函釋亦業經八十七年一月十
    五日台財稅字第八七一九二三七五二號函釋指明「各地區國稅局核定免徵遺產稅
    之農用地繼承案件，免再逐案通報各該農地所在地之稅捐稽徵處，改由財稅資料
    中心按季傳檔提供稅捐稽徵處運用」，不再適用，從而原告主張乃係基於買受人
    林妙等人是經政府核定為自耕農，其購買系爭農地作為農業用，原告可免稅之理
    念，而出售系爭農地，且於八十八年六月三十日移轉登記時，稅捐機關亦為相同
    認定，未課以稅捐，使原告更為確信之。買受人於事後將系爭農地作非農業使用
    ，顯非可歸責於出賣人之事由，稅捐機關依理不應對出售人恢復課稅，否則人民
    基於信賴政府行為，而所做之交易行為，卻有發生危險損害，政府機關顯然違反
    信賴原則云云，益不足採信。
五、綜上所述，本件原處分認原告等於列管期間，將系爭土地出售，有違行為時遺產
    及贈與稅法第十七條第一項第六款之規定，予以追繳遺產稅，核屬正當，訴願決
    定予以維持，亦無違誤，原告仍執前詞，指摘原處分及訴願不當，核無理由，另
    復請求令被告不得就系爭土地再予核課遺產稅，即失所附麗，均應予駁回。
據上論結，本件原告之訴為無理由，爰依行政訴訟法第九十八條第三項前段，判決如
主文。
中　　華　　民　　國　　九十一　　　年　　　四　　　月　　 九　　日
                           臺北高等行政法院第七庭
                                審 判 長 法  官　鄭小康
                                         法  官　林金本
                                         法  官　黃秋鴻
右為正本係照原本作成。
如不服本判決，應於送達後二十日內，向本院提出上訴狀並表明上訴理由，如於本判
決宣示後送達前提起上訴者，應於判決送達後二十日內補提上訴理由書（須按他造人
數附繕本）。
中　 華  　民  　國     九十一　 　年  　　四　　　月  　九　　　日
                                         書記官  黃倩鈺
